臺灣臺中地方法院民事判決　100年度訴字第147號
原　　　告　劉正雄
被　　　告　合作金庫商業銀行股份有限公司
法定代理人　劉燈城
訴訟代理人　蔡清通
上列當事人間債務人異議之訴，本院於民國100年4日27日言詞辯
論終結，判決如下：
    主      文
原告之訴駁回。
訴訟費用由原告負擔。
    事實及理由
一、原告主張：
  (一)原告之父劉恭福即債務人於民國(下同)97年3月2日死亡，原
    告為其繼承人之一。而劉恭福早於92年7月20日即因腦血管
    之突發病變導致腦中風，於92年9月9日經埔里榮民醫院精神
    科經由Benson1996文獻查證，證明劉恭福因中風造成跨皮質
    感覺型失語症，在「命名受損」、「口語表達流申」、「錯
    與形式常見語音及語意錯語」、「複誦能力正常」、「聽覺
    理解受損」、「閱讀理解受損」、「書寫能力受損」等永久
    性神經機能無行為能力障礙者。嗣於96年6月14日劉恭福因
    昏迷無意識再度重度中風住院，經童綜合醫院診斷再發性腦
    中風(腦梗塞)並兩側肢體癱瘓，行動困難，需使用輪椅代步
    ，日常生活依賴他人照顧，並且意識不清，無法與他人交談
    ，有吞嚥障礙需鼻胃餵食，醫囑建議持續復健治療，清水鎮
    公所鑑定評估劉恭福為身心障礙，於96年12月5日核發重度
    殘障證明予劉恭福。劉恭福於中風前並無親筆撰寫同意貸款
    書、放款書、取款授權書、借據、土地登記申請書、土地建
    築物抵押權設定契約書與其他任何文件。劉恭福於中風後早
    已無行為能力，故其所簽署協議書、本票、借據、土地設定
    抵押、建築物設定抵押、授權書、證明書、公證書及其他文
    件皆不具法律效力。
  (二)被告未依標準作業程序進行填寫土地登記申請書、土地建築
    改良物抵押權設定契約書、房屋評估價值、對保、消費者貸
    款申請書後，再設定抵押權、立借據、放款，並在消費者借
    據未完成情況及無消費者親自撰寫授權書情況下進行放款。
    劉恭福早於92年7月20日中風而成為永久性神經機能無行為
    能力障礙者，無法詳細談論房屋放款金額與放款日，況於95
    年9月20日對保時，國防部尚未移轉房屋及土地所有權予劉
    恭福，被告當時並無劉恭福之土地登記申請書、土地建築改
    良物抵押權設定契約書，如何進行房屋價值評估並進行洽談
    消費者貸款申請書之申請貸款金額？再者，系爭借據係於96
    年9月21日完成，然而劉恭福於96年6月14日即因再度中風昏
    迷住院，自無法完成借據內容及親自撰寫授權書，更未親口
    同意授權。被告及訴外人劉恭勝、劉恭祥等人，在無劉恭福
    親自撰寫之授權書下，於96年7月5日進行土地登記申請書、
    土地建築改良物抵押權設定契約書，劉恭勝及劉恭祥各別設
    定100萬元之抵押權。且借款金額需先進行房地產鑑價，該
    筆房地產於96年8月7日始登記為劉恭福，被告違反內規進行
    放款，放款至劉恭福之帳戶，然因劉恭福早已無意識，導致
    該帳戶內之款項遭人領取。
  (三)被告提出之借據申請書及消費者貸款申請書中「劉恭福」之
    簽名均非正楷之簽名，且筆劃錯誤，故被告所提之借據申請
    書及消費者貸款申請書上「劉恭福」之簽名，不具法律上效
    力，此可由借據上保證人黃寶秋之簽名原為簡體字，後更改
    為繁體字之正楷簽名可證。被告提出之消費者貸款申請書中
    劉恭福之印鑑，並非劉恭福所有，顯為偽刻之印鑑。再依被
    告提出之貸款資料中，較劉恭福晚申請貸款者，其帳號均以
    電子檔建入方式，而劉恭福之資料卻為手寫，非電子檔，由
    此可證，被告於96年9月21日始完成貸款，而劉恭福早於96
    年6月15日即因二度中風癱瘓意識不清，故被告未經借貸雙
    方協議，違反銀行法第14條規定。劉恭福於96年6月15日已
    昏迷無意識，而成為無支付能力者，被告明知劉恭福之房屋
    總自付款僅為206, 601元，竟同意貸款高達200萬元，乃違
    法放款，造成原告損失，故被告應賠償原告繼承權原貸款全
    額1/3價金及原貸款1/3價金之懲罰金。
  (四)並聲明：台中地方法院99年度司執字第107650號拍賣抵押物
    事件之強制執行程序應予撤銷。
二、被告則以：原告所指劉恭福無意識下所為借款，並非事實，
    有台灣台中地方法院檢察署（下稱台中地檢署）檢察官97年
    度偵字第28499號不起訴處分書及台灣高等法院台中分院檢
    察署（下稱台中高檢署）98年度上聲議字第1309號處分書為
    證；本件貸款係依國防部老舊眷村改建核定之自備款貸款辦
    法及本行相關貸款辦法辦理，整批貸款作業均依本行辦理貸
    款相關作業程序作業，本件貸款之對保日期係於民國(下同
    )95 年9月20日，貸放日期為96年9月21日，此因被告承辦國
    防部眷村改建貸款，總共有400多戶欲貸款，故貸款時間比
    較長。而原告之父劉恭福於辦理貸款時，意識清楚，並親自
    於貸款申請書中簽名，檢察官於上開偵查案件中已調查清楚
    等語。並聲明：原告之訴駁回。
三、得心證之理由：
   (一)查被告持本院99年度司拍字第694號拍賣抵押物裁定為執行
     名義聲請對原告為強制執行，經本院民事執行處99年度司
     執字第107650號受理，該強制執行程序尚未終結等事實，
     為兩造所不爭執，業經本院調閱99年度司執字第107650號
     強制執行卷宗查核屬實，堪信上開事實為真正。
   (二)原告主張其父劉恭福（已於97年3月2日過世）早於92年7月
     20 日即因腦血管之突發病變導致腦中風，劉恭福於92年7
     月20 日以後所簽借據、土地、建築物設定抵押契約等文件
     ，皆不具法律效力，劉恭福嗣於96年6月14日再度重度中風
     住院，醫師囑言病人兩側肢體癱瘓，行動困難，需使用輪
     椅代步，日常生活依賴他人照顧，並且意識不清，無法與
     他人交談，有吞嚥障礙需鼻胃餵食，醫囑建議持續復健治
     療，劉恭福無法親自辦理借據及完成系爭抵押權設定契約
     書，被告於96年9月21日才完成借據，借據上所簽劉恭福係
     筆劃錯誤，不具法律效力，借據及貸款申請書所用之劉恭
     福印鑑，皆非劉恭福所有之印鑑等語，並提出台中榮民總
     醫院診斷證明書、埔里榮民醫院急診治療紀錄、童綜合醫
     院診斷書、新營醫院診斷證明書影本、台中縣清水鎮社會
     科殘障證明及92年9月9日錄音及譯文各乙份為證。
   (三)經查：原告之父劉恭福固於92年7月20日中風，依原告所提
     台中榮民總醫院92年7月29日所開立之診斷證明書影本固記
     載劉恭福「右側肢體無力，言語不清」，此乃係劉恭福中
     風發生未久，尚未復健治療之情況，另原告所提新營醫院
     於92年11月7日出具雇主申請聘僱家庭外傭監護工專用診斷
     證明書記載「腦中風併失智」，並未具體說明其失智之程
     度，惟童綜合醫院於95年9月22日出具之診斷證明書影本
     則載「患者因上述病症（指多發性腦梗塞等）曾在本院住
     院治療，患者臨床表現意識清楚，可自由表達意願」，有
     該診斷證明書影本附於台中地檢署97年度字偵第28499號偽
     造文書卷宗可稽（見該卷105頁）；劉恭福與訴外人劉恭
     勝、劉恭祥曾於94年6月29日簽立「父親金林公生前配住眷
     舍改建共有協議書」，由李鴻樑、沙寶英及劉錫熙律師擔
     任見證人，經證人李鴻樑於上開偽造文書案件偵查中到庭
     證稱：「於94年6月29日當天，是在銀聯二村的活動中心找
     律師來簽立，當時我是村長，沙寶英是我太太，我有仔細
     看過協議書，也與他們3人確認過協議書之內容，是否符合
     真意，都沒有問題才簽的，當時劉恭福的身體及精神狀況
     都良好」等語（見該偵查卷第134頁）；劉恭福曾於94年
     6 月29日，親自前往本院所屬民間公證人陳勇仁事務所，
     提出「授權書」、「證明及授權書」請求公證人辦理認證
     ，公證人核對當事人身分無誤，在其意識清楚狀態，並經
     公證人宣讀講解「授權書」、「證明及內容授權書」，經
     當事人認無誤後簽名，公證人始予以認證等情，有本院所
     屬民間公證人陳勇仁事務所函文附於上開偵查卷宗足稽（
     見該偵查卷第124頁）；劉恭福所有台中縣清水鎮○○路
     106號3樓之5房地設定抵押權予劉恭福之弟劉恭勝、劉恭祥
     ，由代書吳美諄承辦，證人吳美諄於上開偵查中具結後證
     稱略以：「我是與國防部簽約，負責辦理整個眷村的過戶
     及保存登記，於95年8月30日交屋當天收件時，有見過劉恭
     福，當時劉恭福之精神意識狀況都很清楚，劉恭福有告訴
     我要將建築物各設定100萬元給他2個弟弟，收件後，要先
     送到國防部審核用印，確認名單是否相符，待國防部送還
     給我，我再送去核稅，96年7月6日是送到地政機關」等語
     （見該卷第134、135頁），業經本院調閱上開偵查卷宗查
     明屬實；原告與訴外人劉正華於94年間因請求所有權移
     轉登記事件，在臺灣臺中地方法院提起民事訴訟，而劉恭
     福曾於94 年10月20日，在該案之準備程序中為證人，法院
     認劉恭福於受訊問時之表現，認知無誤、回答應對亦與常
     人一般，無失智症候，有本院94年度訴字第1966號判決影
     本附卷可稽。由此足見，劉恭福雖於92年7月20日中風，而
     有失智症狀，惟其失智症狀應係斷續發生，並非時時俱存
     ，應堪認定。又原告所提童綜合醫院96年7月10日出具之診
     斷證明書影本僅足證明原告所稱劉恭福於96年6月14日間再
     度腦中風併兩側肢體癱瘓，醫師囑言病人兩側肢體癱瘓，
     行動困難，需使用輪椅代步，日常生活依賴他人照顧，並
     且意識不清，無法與他人交談，有吞嚥障礙需鼻胃餵食乙
     節，尚非能證明劉恭福於92年7月20日中風迄96年6月14日
     再度中風之期間已喪失行為能力。故原告主張其父劉恭福
     早於92年7月20日中風而成為永久性神經機能無行為能力障
     礙者云云，洵無足採。
   (四)再查，原告之父劉恭福於95年9月20日協同借款保證人黃寶
     秋向被告銀行新中分行申辦貸款，經被告銀行員工王惠茹
     告以借款內容，劉恭福於借據上立約人簽名欄親自簽名，
     並蓋用印鑑，簽名時意識清楚等情，業經證人許惠茹於本
     院到庭證述屬實，原告主張劉恭福於92年7月20日以後所簽
     借據、土地及建築物設定抵押契約等任何文件，其上劉恭
     福之簽名、印文均係偽造，皆不具法律效力云云，自無足
     採。原告復主張系爭借據係於96年9月21日完成，然而劉恭
     福於96年6月14日即因再度中風昏迷住院，借據、消費者貸
     款申請書上之簽名及印章自非真正，銀行未經借貸雙方協
     議違法放款云云。惟被告銀行與劉恭福對保之時間為95年9
     月20日，業經證人王惠茹證述明確，並有該借據、消費者
     貸款申請書影本在卷足憑，雖系爭借款貸放手續於96年9月
     21日始作業完成，並由被告銀行撥款人填載96年9月21日之
     日期，有放款支出傳票足憑，惟此並不影響劉恭福與被告
     於95年9月20日已合意成立之借貸契約，被告依據借貸契約
     放款予劉恭福，自無違法可言。
   (五)綜上所述，原告主張被告對其父劉恭福並無債權存在，並
     無可採。從而，原告本於強制執行法第14條第2項規定，訴
     請撤銷本院99年度司執字第107650號強制執行事件之強制
     執行程序，為無理由，應予駁回。
四、本件事實已臻明確，兩造其餘攻擊、防禦方法及主張，經審
    酌後，均與結論無涉，爰不一一贅述，附此敘明。
五、訴訟費用負擔之依據：民事訴訟法第78條。
中    華    民    國   100    年    5     月    13    日
                  民事第四庭    法  官  吳蕙玟
正本係照原本作成。
如對本判決上訴，須於判決送達後20日內向本院提出上訴狀。如
委任律師提起上訴者，應一併繳納上訴審裁判費。
中    華    民    國   100    年    5     月    13    日
                                書記官  廖日晟